【裁判字號】    96,上訴,4289
【裁判日期】    970108
【裁判案由】    妨害自由
【裁判全文】
臺灣高等院刑事判決     96年度上訴字第4289號
上  訴  人  台灣台北地方法院檢察署檢察官
被      告  丙○○
上  訴  人
即  被  告  甲○○
共      同
選任辯護人  金學坪律師
            王令冠律師
上列上訴人等因被告等妨害自由案件，不服台灣台北地方法院九
十五年度訴字第二０五０號，中華民國九十六年八月二十二日第
一審判決（起訴案號：台灣台北地方法院檢察署九十五年度偵字
第一六八一七號），提起上訴，本院判決如下：
    主  文
上訴駁回
    事  實
一、丙○○（原名陳宗寶，此部分詳後述）原為雅歌傳播有限公
    司（下稱雅歌公司）負責人。緣乙○○於民國八十一年六月
    間，投資雅歌公司新台幣（下同）六千萬元，取得該公司百
    分之五十之股權，並負責經營，至九十年間，因營運不佳，
    停止營業，丙○○要求乙○○買下全部股權，乙○○未予應
    允，致生糾紛。丙○○乃於九十五年二月十六日，委請甲○○處理其事，甲○○於同年三月二十六日，轉託蔡錦傳（已
    經原審判處罪刑確定）出面協調，經蔡錦傳多次協調未果。
    詎甲○○為使乙○○就範，乃與蔡錦傳基於妨害自由之犯意
    聯絡，於同年七月二日某時，在台南縣佳里鎮某處，謀議推
    由蔡錦傳以強押乙○○之方式，迫其立具股權轉讓協議書，
    以解決上開財務糾紛，甲○○並交付一支專供二人聯繫之他
    人手機（0000000000號），及一紙空白之股權轉
    讓協議書（內容略為：乙○○願承購丙○○持有之雅歌公司
    百分之四十五股權，承購金額部分為空白）給蔡錦傳。蔡錦
    傳旋於同日與蔡坤男、林明華、林家榮（此三人亦經原審判
    處罪刑確定）北上台北市，暫住蔡錦傳之妹位於台北市○○
    區○○街一二七號「SEE NICE養身美妍館」（下稱養身美妍
    館）店內。蔡錦傳即與蔡坤男、林明華、林家榮及另名姓名
    年籍不詳之成年人基於妨害自由之犯意聯絡，由蔡錦傳於同
    年七月四日某時許，將乙○○之相關住所資料交給蔡坤男，
    再由該姓名年籍不詳之成年人駕駛車牌7C-5217號自用小客
    車搭載蔡坤男、林明華、林家榮至乙○○住處附近守候，於
    同日二十一時三十分許，適見乙○○獨自駕車前往台北市文
    山區○○○路○段二一六號「廣來影視出租店」，蔡坤男等
    四人遂趁乙○○下車還片之際，由蔡坤男、林明華、林家榮
    三人，以不法腕力，徒手推、拉乙○○進入上開7C-5217號
    自用小客車內，將乙○○強行帶往前開養身美妍館，致乙○○於掙扎、拉扯過程中，受有右耳一公分挫傷、左頸十五公
    分擦傷、右前臂零點五乘以零點五公分擦傷、三乘以三公分
    瘀傷、左手肘二乘以二公分、二乘以二公分、一乘以一公分
    、一點五乘以一點五公分挫傷、二公分擦傷、左大腿五乘以
    三公分挫傷、右膝一乘以一公分挫傷、右小腿五乘以二公分
    挫傷等傷害。抵達後，蔡錦傳即提出上揭空白股權轉讓協議
    書，要求乙○○於其上簽名並自行填寫承購金額。經乙○○
    拒絕，及向蔡錦傳說明其與丙○○間之股權糾紛始末。蔡錦
    傳乃於同日晚間十時許，以甲○○所交付00000000
    00號行動電話撥打至甲○○所使用之000000000
    0號行動電話，以暗語「你要的東西，我已經買回來了」（
    即人已押到之意）告知甲○○，並要求甲○○從南部北上，
    至前開養身美妍館與乙○○對質，同時繼續限制乙○○於甲○○到達前不得離開。嗣甲○○於翌（五）日凌晨二時半時
    至三時許間，趕抵養身美妍館，蔡錦傳告以乙○○尚未於前
    開股權轉讓協議書上簽名，甲○○即拒絕與乙○○見面，並
    要求蔡錦傳再對乙○○施加壓力令其簽約，或將乙○○押至
    南部由伊處理。甲○○旋離開養身美妍館，蔡錦傳則認甲○○所求非妥，於同（五）日凌晨五時許將乙○○釋放，乙○○始重獲自由，於此之前，共約喪失行動七小時餘。
二、案經被害人乙○○訴由台北市政府警察局文山第二分局移送
    台灣台北地方法院檢察署檢察官偵查起訴。
    理  由
壹、上訴人即被告甲○○部分：
一、訊據甲○○對於其受同案被告丙○○委託處理與被害人乙○○間之股權轉讓糾紛，又轉託共同正犯蔡錦傳處理，而交付
    蔡錦傳一支專供二人聯繫用之手機，及一紙空白之股權轉讓
    協議書，嗣乙○○果遭蔡錦傳等人強押至上開養身美妍館，
    伊則於接獲蔡錦傳電話後，連夜自南北上，於翌日凌晨抵達
    上址等情，已坦承不諱，核與蔡錦傳供證無異，乙○○遭人
    挾持、受傷及談判系爭股權轉讓糾紛，行動自由受剝奪一節
    ，並經乙○○指證綦詳，其中挾持、剝奪自由部分，且據下
    手之另共同正犯蔡坤男、林明華、林家榮供認不虛，亦經目
    擊者張相福證實（見偵查卷第二十八至三十頁），復有乙○○受傷之診斷證明書（偵查卷第七十一頁）可徵，此外，尚
    有李俊明受託處理糾紛之委託書（偵查卷第十八頁）；甲○○轉請蔡錦傳處理之委託書（偵查卷第七十二頁）；空白之
    股權轉讓協議書（偵查卷第七十頁）；乙○○、丙○○早先
    完成之股權移轉協議書（偵查卷第一四０至一四四頁）；電
    話通聯記錄（偵查卷第一二一、一二四、一二七頁）等證據
    資料附卷足參。
二、甲○○雖矢口否認犯罪，並以伊未事先與蔡錦傳約定暗語，
    事發前亦不知蔡錦傳北上挾持乙○○，實係突接蔡錦傳電話
    通知，始應所求前來養身美妍館，然伊因見氣氛不對，乃未
    進入室內協談，而僅在室外告知蔡錦傳事既託其處理，伊即
    不再多談，直接由蔡負責已足等語，伊旋折返南部，是所有
    違法之事，乃蔡錦傳自作主張，與伊無關云云置辯。惟查：
（一）甲○○在警詢中，業已坦言：「（問：九十五年七月四日
      ，蔡錦傳要北上協調此事，你是否知道？）他有告知我」
      （偵查卷第四十二頁），並直承：「我有提供乙○○的相
      片、公司地址及住家地址給蔡錦傳無誤」（偵查卷第四十
      三頁），復一度坦認：伊確如蔡錦傳所供，曾提供一支友
      人之行動電話給蔡錦傳，作為其二人間熱線聯繫之用（本
      院卷第三十六之一頁正面），且有此熱線通聯紀錄存卷可
      證（偵查卷第一二一頁），在本院審理中，更不諱言確有
      將乙○○之子女照片交付蔡錦傳之事（本院卷九十六年十
      二月二十五日審判筆錄），均與蔡錦傳所證者相符。如係
      一般正常協談作為，何庸提供事主以外之子女照片？又何
      必使用不相干人員之電話，作為熱線聯繫之用？
（二）再參以蔡錦傳另明確證稱：伊在事先，即與甲○○說好以
      「你要的東西，我已經買回來了」，作為暗語，表示已將
      乙○○押到特定處所（原審卷第一二一頁背面、第一二二
      頁正面），並陳明：甲○○至前開養身美妍館後，經伊告
      知乙○○未於前開股權轉讓協議書上簽名，甲○○即拒絕
      與乙○○見面，並要求伊再對乙○○施以壓力，讓乙○○
      簽約，或將乙○○押至南部處理。伊因認甲○○所求不妥
      ，乃釋放乙○○等語（見原審卷第一一八頁背面、第一二
      ０頁正面），益見對乙○○施加強暴、脅迫，以令其退讓
      ，達致股權糾紛解決目標，乃甲○○事先參與謀議，並提
      供照片、電話以做助力，事中亦了解，且夤夜自南部北上
      ，趕抵特定處所，隱身幕後指揮行事。如謂其行事光明，
      自不需約定暗語，亦不會既已夤夜辛勞駕車抵達，卻避不
      出面協談。
（三）甲○○在警詢時，固謂伊當時係在南部家中，「未曾到台
      北」（偵卷第四十一頁）；在偵查卷中，改稱：伊到台北
      時，已經「凌晨五、六點」，乙○○業已離開養生美妍館
      ，與伊無關（偵卷第一０五頁）；在原審時，先翻稱：伊
      到台北，「未進入」養生美妍館，祇叫蔡錦傳直接與乙○○談（原審卷第四十七頁背面）；後再變異：我到美妍館
      ，看到客廳很多人，氣氛不對（原審卷第一二六頁正面）
      各云云，顯見係因其他證據之出現，而逐步供承犯行，其
      否認各節，無非畏罪飾卸之詞，不足採信。
（四）至甲○○抵達台北養生美妍館之時間，乙○○指稱約為凌
      晨四時許，但亦謂正確時間伊無法確定（原審卷第一一四
      頁正面）；蔡錦傳則供稱為「二時左右」（原審卷第一一
      九頁背面）；甲○○最後直陳係「大約三點多」（本院卷
      九十六年十二月二十五日審判筆錄）各等語，衡諸甲○○
      與蔡錦傳之熱線電話通連紀錄，顯示當日二時三十分之基
      地台位置為「台北市○○區○○路十二號十二樓」及同市
      區○○○○路一段八十九號二二八和平公園」，有該通聯
      紀錄在案可考（偵查卷第一二一頁），自係因覓路而相互
      通聯，其在二時半至三時間抵達養生美妍館，當屬無疑。
（五）衡以甲○○既接受丙○○之委託，處理債務糾紛，乃再轉
      託蔡錦傳協助調解，並出面與蔡錦傳約定報酬，且於本案
      發生前之多次協調過程中，參與其事，為甲○○所供承不
      諱，並有上揭諸多證據可參，顯然於系爭財務糾紛之調解
      中，扮演重要、積極性之角色，是其辯護人在原審所謂甲○○並非事主，無妨害自由之犯罪動機云云，尚不足採。
（六）綜合上揭直接、間接證據，並按諸刑法共同正犯之成立，
      乃以行為人間具有犯意聯絡、行為分擔為已足，不以全程
      參與為必要，甲○○共同犯罪之事證，已臻明確，其犯行
      洵堪認定。
三、核被告甲○○之行為，應成立刑法第三百零二條第一項之剝
    奪行動自由罪。又衡諸被害人乙○○所受上揭挫傷、擦傷、
    瘀傷，絕大部分屬輕微之皮外傷，乙○○亦稱：他們沒有直
    接毆打我，是在強力拉扯過程中，造成我受傷等語（偵查卷
    第一六八頁），是該項傷害，應係妨害自由中，強暴行為之
    當然結果，無另論以傷害罪名之餘地。甲○○與蔡錦傳間，
    具有直接犯意聯絡及行為分擔；其與蔡坤男、林明華、林家
    榮及另一不詳姓名成年人間，則有間接之犯意聯絡與行為分
    擔，為共同正犯。因在九十六年四月二十四日前犯罪，應依
    中華民國九十六年度罪犯減刑條例予以減刑。
四、原審關於甲○○部分，適用刑法第二十八條、第三百零二條
    第一項、第四十一條第一項前段，刑法施行法第一條之一，
    中華民國九十六年罪犯減刑條例第二條第一項第三款、第七
    條、第九條之規定，審酌甲○○前有殺人未遂、賭博、妨害
    自由等前案紀錄，有本院被告全國前案紀錄表在卷可稽，素
    行尚難謂佳；受人委託處理財務糾紛，竟不思循正當途徑斡
    旋，指使其他共同正犯在眾目睽睽之下，強行押人，犯罪情
    節不輕；矢口否認犯行，犯後態度不佳，以及妨害乙○○自
    由之時間達七個多小時等一切情狀，量處有期徒刑十月，減
    為有期徒刑五月，並諭知易科罰金之折算標準為以新台幣一
    千元折算一日。經核其認事用法均無不合，量刑亦妥適，應
    予維持。檢察官徒依乙○○之請求，以量刑過輕為由，提起
    本部分上訴；甲○○猶執陳詞，否認犯罪，提起上訴，均不
    能認為有理由，應予駁回。
貳、被告丙○○部分
一、公訴意旨略謂：丙○○因上揭財務糾紛事宜，而與甲○○、
    蔡錦傳、蔡坤男、林明華、林家榮基於妨害自由之犯意聯絡
    ，由蔡坤男、林明華、林家榮及前開姓名年籍不詳之成年人
    經蔡錦傳指使，於九十五年七月四日晚間，為如前開犯罪事
    實欄所示強押、剝奪乙○○行動自由之犯行。其間，蔡錦傳
    以電話聯繫甲○○，欲請丙○○、甲○○二人前來養身美妍
    館親自與乙○○對質。其二人旋由高雄地區北上，於翌（五
    ）日凌晨二時許至前開養身美妍館，因蔡錦傳告以乙○○尚
    未於股權轉讓協議書上簽名，其二人即要求蔡錦傳指示蔡坤
    男等人，再施以壓力，或押至南部由渠等處理，並拒絕對質
    而離開前開養身美妍館。嗣蔡錦傳認為不妥，於同日凌晨五
    時許釋放乙○○，因認丙○○涉有刑法第三百零二條第一項
    之妨害自由罪嫌云云。
二、按犯罪事實應依證據認定之，無證據不得認定犯罪事實；被
    告或共犯之自白，不得作為有罪判決之唯一依據，仍應調查
    其他必要之證據，以察其是否與事實相符；不能證明被告犯
    罪者，應諭知無罪之判決，刑事訴訟法第一百五十四條第二
    項、第一百五十六條第二項、第三百零一條第一項分別定有
    明文。又按事實之認定，應憑證據，如未能發現相當證據，
    或證據不足以證明，自不能以推測或擬制之方法，以為裁判
    基礎；且認定犯罪事實所憑之證據，雖不以直接證據為限，
    間接證據亦包括在內；然而無論直接或間接證據，其為訴訟
    上之證明，須於通常一般之人均不致有所懷疑，而得確信其
    為真實之程度者，始得據為有罪之認定，倘其證明尚未達到
    此一程度，而有合理之懷疑存在時，即無從為有罪之認定，
    最高法院分別著有四十年台上字第八六號、七十六年台上字
    第四九八六號判例意旨可稽。再按告訴人之告訴，係以使被
    告受刑事訴追為目的，是其陳述是否與事實相符，仍應調查
    其他證據以資審認。最高法院五十二年台上字第一三００號
    判例意旨亦可資參照。
三、訊據丙○○對於其委託甲○○處理債務糾紛，乙○○因此遭
    蔡錦傳等人強押至上開養身美妍館一事，並不爭執，惟堅決
    否認有共同妨害自由之犯行，辯稱：伊純係委託甲○○協調
    伊與乙○○間之股權轉讓事宜，絕未授意蔡錦傳等人強押乙○○，亦不曾同往養身美妍館，在此之前，伊已多次與乙○○及蔡錦傳前往律師事務所協調，伊欲以和平理性方式，解
    決糾紛，明顯可見；其實伊與蔡錦傳原不相識，並無交情，
    本件事發後，蔡錦傳曾多次以其身邊「小弟」涉案，需款安
    家為由，向伊要錢未果，不斷騷擾伊，竟復誣攀伊共同剝奪
    乙○○行動自由，伊實冤枉等語。
四、公訴人認丙○○涉有妨害自由罪嫌，無非以蔡錦傳、蔡坤男
    、陳少斌及乙○○之指證；上揭乙○○之診斷證明書；甲○○委託蔡錦傳之委託書；空白股權轉讓協議書；乙○○與丙○○間協議書及電話通聯記錄等，為其論據。
五、惟查：
（一）乙○○固證稱：「（問：你知道丙○○及甲○○有無到台
      北峨嵋街養身館？）我沒有看到他們，但據蔡錦傳說，他
      們來了」（原審卷第一一二頁背面）；陳少斌供證：（問
      ：你待在美妍館期間，有無看到甲○○、丙○○去那裡？
      ）我沒有看到丙○○，但是我有看到甲○○跟蔡錦傳在講
      話，我有聽到蔡錦傳問甲○○說『陳仔』有沒有來？甲○○說他在店外面（原審卷第一一五頁背面）各等語，是其
      二人均未親自見聞丙○○到達養生美妍館，而係聽自他人
      之陳述，屬於傳聞證據，並係其個人進而推測之詞，按諸
      刑事訴訟法第一百五十九條第一項及第一百六十條規定，
      不得作為證據，遑論其證明力。
（二）公訴人所謂之共犯蔡錦傳、蔡坤男叔侄二人，於自白或供
      證時，雖一致指稱丙○○有到上揭養生美妍館現場之事，
      然蔡錦傳在偵查中原謂：「甲○○、丙○○都有到峨嵋街
      （按指養生美妍館）那裡，『有進門』，但還沒到乙○○
      待的房間；我跟『蔡坤男』一起去該咖啡館找甲○○、丙○○」（偵查卷第二０六頁）；要與其在原審中所言：「
      丙○○不願意進入美妍館店內」，只有甲○○進入店內；
      我是和「蔡坤男或林家榮」其中一人去二十四小時咖啡廳
      等語，不相一致。蔡坤男就稍後在附近咖啡廳會面之情，
      在偵查中先謂：我跟蔡錦傳去簡餐店跟甲○○、丙○○見
      面，「林家榮和林明華還在峨嵋街睡覺」（偵查卷第一百
      九十六頁），在原審中翻稱：當時去咖啡廳的，有我、蔡
      錦傳、「林明華、林家榮，我確定林明華、林家榮都有去
      」；再改稱：我知道我跟蔡錦傳還有「林明華、林家榮其
      中一人」去，但不知道是哪一個（原審卷第一二四頁正面
      ）等情，亦有所出入，顯見先後不同，且蔡錦傳、蔡坤男
      所供亦彼此齟齬。是否可採？已有可疑。況蔡錦傳指稱甲○○進入該養生美妍館，前後有二次（原審卷第一一八頁
      背面），仍與陳少斌供稱僅有一次（原審卷第一一六頁正
      面）之情，同有歧異。參諸蔡錦傳直承本件事發之後，多
      次向丙○○索款安家，未獲置理，至感「不高興」之情（
      原審卷第一二０頁正、背面），是蔡家叔侄所供究否完全
      可信？仍待慎酌。
（三）依卷附丙○○持有0000000000號行動電話之通
      聯紀錄所示，丙○○於九十五年七月四日，最後一次以該
      門號通話之對象，乃係甲○○所持用之00000000
      00號行動電話門號，時間為該日二十三時二十八分三十
      秒，通話秒數十三秒，主叫號碼0000000000號
      ，基地台為台南縣麻豆鎮，0000000000號為受
      叫號碼，基地台在同縣永康市；嗣於翌（五）日三時五十
      六分四十六秒，0000000000號又撥打至000
      0000000號電話，發話人之基地台位置為台北市○○區○○街，通話秒數為０秒（偵查卷第一二四頁；解讀
      方法見原審卷第一０八頁）。固可認甲○○於接到蔡錦傳
      電話告知挾持乙○○之事後，確有與丙○○聯繫，惟甲○○是否有告知丙○○上情，卷內尚無積極確證可證，且依
      卷附相關0000000000號、000000000
      0號、0000000000等行動電話門號通聯記錄所
      示，均未見丙○○所持用之上揭行動電話門號，有在台北
      市或其附近通聯之紀錄。如謂丙○○有與甲○○連夜自南
      部同至台北市之情，何以二人在夜間二十三時二十八分三
      十秒之後，未曾再聯繫？迨翌日凌晨三時五十六分四十六
      秒，既已接通，卻未交談（通話秒數「０」）？是丙○○
      辯稱伊當夜在家睡覺，尚不違背常情事理，應屬可信。
（四）衡之丙○○為本件財務糾紛之事，多次在律師事務所進行
      協調，已經丙○○、蔡錦傳、甲○○一致供明在案，乙○○且具狀陳明共有七次之多，其中五次係在律師事務所，
      一次在弘音公司，一次在力霸飯店（偵查卷第一七四至一
      七七頁），足見丙○○辯稱伊本意係以和平談判之方式解
      決糾紛，蔡錦傳所為暴力手段，非伊授意，亦事先不知情
      ，事中並未參與等語，尚堪採信。
（五）至其餘各文書證據，僅足證明丙○○與陳朝貴間有股權轉
      讓債務糾葛，不足憑以證明丙○○有合謀或參與本件犯罪
      之事。
（六）按諸構成犯罪要件之事實，應依嚴格之證據予以嚴格證明
      之證據裁判法則，及易受主、客觀因素影響之供述證據，
      既與具有客觀、不變易本質之非供述證據顯示者不相適合
      ，當應捨該不適合之供述部分，而採其他相合部分之證據
      取捨經驗法則、論理法則，本件檢察官所舉關於丙○○涉
      犯妨害自由犯行之證據，本院認尚未達於通常一般之人均
      不致有所懷疑，而得確信其為真實之程度。此外，復查無
      其他積極證據，足資證明丙○○有何公訴人所起訴之前揭
      犯行。是既不能證明丙○○犯罪，依照前揭說明，原審為
      丙○○無罪之諭知，經核於法並無不合，應予維持。檢察
      官就原判決關於此部分已經明白論斷之事項於不顧，對於
      原審採證認事、證據取捨之職權適法行使，任意予以指摘
      ，提起上訴，不能認為有理由，應予駁回。
據上論結，應依刑事訴訟法第三百六十八條，判決如主文。
中    華    民    國    97    年     1    月     8    日
                  刑事第十九庭  審判長法  官  黃金富
                                      法  官  魏新國
                                      法  官  洪昌宏
以上正本證明與原本無異。
如不服本判決，應於收受送達後十日內向本院提出上訴書狀，其
未敘述上訴之理由者並得於提起上訴後十日內向本院補提理由書
（均須按他造當事人之人數附繕本）。
                                      書記官  王韻雅
中    華    民    國    97    年    1     月    8     日


司法院資訊處製作；財團法人民間司法改革基金會備份。
